臺灣新竹地方法院民事判決　九十二年度訴字第三○五號
　　原　　　告　甲○○
　　　　　　　　丙○○
　　　　　　　　丁○○
　　　　　　　　戊○○
　　　　　　　　己○○
　　訴訟代理人　楊隆源律師
　　被　　　告　乙○○　住新竹.
　　　　　　　　　　　　（現在監執行）
右當事人間損害賠償事件，經原告提起刑事附帶民事訴訟，由本院刑事庭移送前來，
於中華民國九十三年二月九日辯論終結，本院判決如左：
    主      文
被告應給付原告甲○○新台幣壹佰萬元、給付原告丙○○、丁○○、戊○○、己○○
各新台幣肆拾萬元，暨均自民國九十一年十月十七日起至清償日止，按週年利率百分
之五計算之利息。
原告其餘之訴駁回。
訴訟費用由被告負擔百分之五二，餘由原告負擔。
本判決第一項所命給付，於原告甲○○預供擔保新台幣拾萬元，原告丙○○、丁○○、戊○○、己○○各預供擔保新台幣壹拾萬元後，得為假執行。
原告其餘假執行之聲請駁回。
    事      實
甲、原告方面：
一、聲明：
（一）被告應賠償原告每人各新台幣（下同）一百萬元，及均自起訴狀繕本送達之翌
      日起至清償日止，按年息百分之五計算之利息。
（二）訴訟費用由被告負擔。
（三）願供擔保請准宣告假執行。
二、陳述：
（一）被告於民國九十一年七月十二日十八時許，在其位於新竹市○○路○段四二０
      巷二０四弄一號之住處，因細故與被害人黃吉財發生爭執並互毆，被告進而持
      扁鑽並基於殺人之犯意，往被害人黃吉財之胸前猛刺數刀，其中一刀穿刺被害
      人黃吉財之心臟，致黃吉財因左胸刺傷、造成右心室穿刺心包填塞導致失血性
      休克，經送醫急救後於同日十九時十分許不治死亡，案經檢察官提起公訴，並
      經最高法院判決確定。
（二）按因故意或過失，不法侵害他人之權利者，負損害賠償責任。不法侵害他人致
      死者，被害人之父、母、子、女及配偶，雖非財產上之損害，亦得請求賠償相
      當之金額。民法第一百八十四條第一項前段、同法第一百九十四條分別定有明
      文，被告因細故刺殺被害人黃吉財，原告甲○○為黃吉財之配偶，原告丙○○
      、丁○○、戊○○、己○○為原告之子女，自得依據前揭規定請求被告賠償損
      害。
（三）原告甲○○與被害人結婚以來均互相照料，夫妻鶼鰈情深，被害人遭此惡運，
      每思及此，原告即有椎心刺骨之痛，內心之悲傷，實非筆墨所能形容。又原告
      丙○○、丁○○、戊○○及己○○等人無法善盡人子之孝，飽嘗子欲養而親不
      待之痛，內心之悲痛，難以言喻。爰各請求被告賠償原告每人一百萬元，聊資
      慰藉。
三、證據：提出臺灣新竹地方法院檢察署九十一年度偵字第四０四七號起訴書影本、
    最高法院九十二年度台上字第五五七八號刑事判決、除戶謄本、戶籍謄本、原告
    五人的學經歷及職業簡表等為證。
乙、被告方面：
一、聲明：原告之訴及其假執行之聲請均駁回，訴訟費用由原告負擔。
二、陳述：
（一）對刑事判決所認定之事實，被告不能認同，事實的實際情況是被害人拿著刀子
      到被告家。又原告之請求金額太高，被告願意賠償原告五十萬元，但現在沒錢
      還。
（二）被告學歷為國中畢業，入監服刑前是擔任鐵工的工作，每天的工資約二千元至
      二千三百元，工作是有做才有錢，每月可以做半個月，收入差不多有二、三萬
      元。但被告在入監服刑前四年都沒有工作，因為車禍受傷，跟前妻離婚，又有
      小孩要照顧，生活過得很痛苦才會經常喝酒，被告名下也沒有財產。
丙、本院依職權調閱臺灣新竹地方法院檢察署九十一年度偵字第四０四七號全部卷宗
    （含該署九十一年度相字第三五七號相驗卷宗、本院九十一年重訴字第一一號卷
    宗、臺灣高等法院九十二年上訴字第一五八三號卷宗、最高法院九十二年度台上
    字第五五七八號卷宗、本院九十一年聲羈字第一一三號、本院九十二年聲字第二
    二○、二六一號卷宗、臺灣新竹地方法院檢察署九十二年度執他字第一二五六號
    卷宗）。
    理      由
一、本件原告起訴主張被告於九十一年七月十二日十八時許，在其位於新竹市○○路
    ○段四二０巷二０四弄一號之住處，因細故與被害人黃吉財發生爭執並互毆，被
    告進而持扁鑽並基於殺人之犯意，往被害人黃吉財之胸前猛刺數刀，其中一刀穿
    刺被害人黃吉財之心臟，致黃吉財因左胸刺傷、造成右心室穿刺心包填塞導致失
    血性休克，經送醫急救後仍不治死亡，刑事部分業經最高法院判決確定。原告甲○○為黃吉財之配偶，原告丙○○、丁○○、戊○○、己○○為被害人之子女，
　　自得民法第一百八十四條第一項前段、第一百九十四條之規定請求被告賠償損害
　　。
    查原告甲○○與被害人結婚以來均互相照料，夫妻鶼鰈情深，被害人遭此惡運，
    每思及此，原告即有椎心刺骨之痛，內心之悲傷，實非筆墨所能形容。又原告丙○○、丁○○、戊○○及己○○等人無法善盡人子之孝，飽嘗子欲養而親不待之
    痛，內心之悲痛，難以言喻，為此，原告爰依侵權行為法則請求被告賠償精神慰
    藉金，求為命被告應給付原告每人各一百萬元，及均自起訴狀繕本送達之翌日起
    至清償日止，按年息百分之五計算之利息等語。被告則以：對刑事判決所認定之
    事實，被告不能認同，事實的實際情況是被害人拿著刀子到被告家中。且原告之
    請求金額太高，被告願意賠償原告五十萬元，但現在沒錢還等語，資為抗辯。
二、查被告與被害人黃吉財係多年鄰居關係，二人經常在被告位於新竹市○○區○○
    里○鄰○○路○段四二０巷二０四弄一號住處附近聊天、喝酒。九十一年七月十
    二日下午二時許，被告先與友人張俊夫在其上開住處門口喝酒，黃吉財嗣後加入
    ，至同日下午五時許，友人陳生吉路過該處，亦受邀喝酒，待友人陳生吉坐下一
    起喝酒約十五分鐘後，被告與黃吉財因門前遮雨棚之事發生爭執，並徒手互毆，
    陳生吉則在旁勸架，拉開二人，黃吉財遂於桌子下方隨手執起鋁棒一支朝被告頭
    部敲擊，被告心有未甘，隨即進入屋內，取出先前其於七十八、九年間所製造之
    扁鑽一把，黃吉財見狀亦不甘示弱，返回位於新竹市○○區○○里○鄰○○路○
    段四二０巷二０四弄二號之住處，取出尖刀一支，至原發生爭執處，雙方各持刀
    械互刺、互砍約數十公尺，被告明知持扁鑽刺向他人之胸部、腹部等要害部位足
    以發生死亡之結果，竟基於殺人之犯意，往黃吉財之左胸、右胸及右上腹部各刺
    一刀，其中一刀刺進黃吉財之心臟，致黃吉財因左胸穿刺傷、造成右心室穿刺心
    包填塞，雖經警方據報送醫急救，仍導致失血性休克，於九十一年七月十二日晚
    上七時十分許不治死亡之事實，業據原告甲○○於刑事案件偵、審各庭指訴綦詳
    ，並經證人陳生吉、張俊夫證述在卷，被告對於在右揭時、地持扁鑽一把刺向被
    害人黃吉財之身體，致黃吉財因左胸穿刺傷、右心室穿刺心包填塞致失血性休克
    死亡之事實，迭於其被訴殺人等刑事案件偵、審中及本院審理時坦承不諱，惟其
    否認有何殺人之犯行，辯稱：伊沒有要致黃吉財於死或傷害黃吉財之意，實係因
    土地上之遮雨棚問題起爭執後，看到被害人黃吉財取出尖刀，伊以為黃吉財僅是
    作勢嚇唬，遂返回住處拿出扁鑽防衛自己，沒想到黃吉財真的砍過來，當時伊已
    酒醉，欲推開黃吉財，推開後，黃吉財即流血倒地云云。惟查：
（一）被告於右揭時地持扁鑽一把刺向被害人黃吉財之身體，致黃吉財因左胸穿刺傷
      、右心室穿刺心包填塞致失血性休克死亡之事實，迭據被告於刑事案件之警訊
      迄臺灣高等法院審理中供承不諱；而被告於警訊中供稱：「˙˙˙我與黃吉財
      一起在我租屋處前飲酒，席間因發生口角爭執不下，黃吉財便持鋁棍打我的頭
      部，我用手阻擋並露出後口袋預藏的扁鑽給他看，赫阻他不要打我，但黃吉財
      不理會繼續打我，當時黃吉財看到我亮拿扁鑽頭出來便跑回家拿了一支尖刀與
      我對峙叫罵，而黃吉財以尖刀砍我頭部，我用扁鑽往他身上刺˙˙˙」（相驗
      卷第三頁反面）；於偵查中且自白稱：「昨天下午二點開始與死者喝酒，喝至
      五點多才發生口角，死者先拿放在茶几下方的鋁棒打我頭，我很生氣跑回去拿
      扁鑽想嚇他，˙˙˙他看到我拿扁鑽要嚇他，他就回去拿尖刀衝出來，他砍我
      右肩、胸前，我擋他擋不住才拿扁鑽回刺他胸部˙˙˙。（根據督同法醫勘驗
      結果，死者胸部至少被刺四刀，有何意見？）沒有，可能他砍我時，我有回砍
      他。（承認犯殺人罪？）承認」（相驗卷第一九頁反面至第二０頁）；原告甲○○於偵查中陳稱：「（九十一年七月十二日下午案發時妳先生是在被告家喝
      酒？）是的，我回到家聽到他二人在吵架，我跑出去看，並勸阻，當時他二人
      手上均有持兇器互刺，我看到林某是持扁鑽，我先生拿家中的水果刀，二人互
      刺˙˙˙」（相驗卷第一八頁反面）；於本院刑事庭審理中指稱：「˙˙˙他
      們就在被告家的外面吵架，並且打來打去，我出來時還看見他們兩人抱在一起
      ，那時，我就看見被告手上拿著扁鑽，後來我先生才跑回家中拿尖刀˙˙˙」
      （本院九十一年度重訴字第一一號卷第四０頁正、反面）、「˙˙˙是我先生
      看到被告拿扁鑽，他才回家拿刀子」、（同上卷第一四八頁）「我沒有看到被
      告回家拿扁鑽。但是我跟著我先生出來的時候就看見被告右手持扁鑽˙˙˙」
      （同上卷第一四九頁）；於臺灣高等法院刑事庭調查時且稱：「我出去看時就
      看到被告手拿扁鑽。我不知道扁鑽從哪拿出來的，我是先看到被告拿扁鑽出來
      後我先生才回家拿水果刀」、「我先生往我家屋內跑進去，我就跟著他進去屋
      內，我先生拿水果刀出來，我又跟出來，看到被告扁鑽拿在手上，二人各持扁
      鑽水果刀又打起來」等語（臺灣高等法院九十二年度上訴字第一五八三號卷第
      五三頁、第五四頁），互核均大致相符；參以證人陳生吉於偵查中證稱：「被
      告與黃吉財二人抱在一起扭打，拿東西互刺，二人都是主動攻擊對方」（相驗
      卷第二０頁反面至第二一頁）；於本院刑事庭調查時證稱：「吵完後他們就徒
      手互毆，但黃在現場地下拿起一支鋁棒，約一、二公尺長，就往被告後腦杓打
      下去，打了二、三下，我馬上就把黃、林二人拉開，˙˙˙拉開後幾分鐘沒想
      到又聽到吵架聲，我回頭一看，就看見黃吉財倒在地上˙˙˙」（本院九十一
      年度重訴字第一一號卷第四一頁反面）等語，堪認被告係遭被害人黃吉財持鋁
      棒攻擊後，先行取出扁鑽，被害人嗣後始返回家中持水果刀衝出與被告繼續互
      毆，二人皆是處於主動攻擊之狀態。是被告嗣辯稱：看到被害人黃吉財取出尖
      刀，伊以為黃吉財僅是作勢嚇唬，遂返回住處拿出扁鑽防衛自己云云，顯屬卸
      責之詞，委無足採。
（二）次查，本件經扣案之扁鑽，刀鋒銳利，有勘驗筆錄一份附卷可稽（偵查卷第三
      六頁）；而該扁鑽係由被告自行製造，亦迭經其坦承不諱。再者，被害人黃吉
      財案發當日經送至南門綜合醫院急救後，於同日下午七時十分死亡，經臺灣新
      竹地方法院檢察署檢察官督同法醫師相驗後，認死亡原因為：銳器傷、心臟穿
      刺、失血性休克。經法務部法醫研究所法醫解剖鑑定結果，認被害人黃吉財就
      外觀檢查：頭頸顏面部：頭皮後枕部頭皮下血腫一處五χ五公分。胸腹背及臀
      部：左胸鎖骨中線，乳頭上四公分處一水平刀傷，雙刃，刀口長三公分，創傷
      路徑垂直向下行進入胸腔。右胸壁鎖骨中心至右乳頭一垂直淺利器切劃傷，未
      穿透胸壁，創長十一公分。右上腹部，肋骨下緣中段起始斜向肚臍方向，另一
      處表淺利器切劃傷，未穿透腹壁，創長九‧五公分。又其身上銳器傷為穿刺及
      切劃型態刀傷，傷口分布在左胸、右胸、及右上腹，使用兇器為雙刃刀，刀寬
      約三公分，刀長七公分以上。右胸及右腹之刀傷為切劃傷，可能為格鬥時劃傷
      ，致命傷為左胸穿刺傷，造成右心室穿刺心包填塞，失血性休克死亡，此有臺
      灣新竹地方法院檢察署解剖筆錄、相驗屍體證明書（相驗卷第二五頁、第二七
      頁）、法務部法醫研究所九十一年八月十五日法醫所（９１）法醫所醫鑑字第
      一０一五號鑑定書（相驗卷第三一至第三八頁）附卷可稽。被告既有能力自行
      打造該刀鋒銳利之扁鑽，復持之刺向被害人之左胸心臟部位，且於被害人之左
      胸、右胸、及右上腹部位至少各刺一刀，若謂其於下手時並無致被害人死亡之
      預見，孰人置信？參以被告係於黃吉財返家取出尖刀前，即先行拿出扁鑽，嗣
      並朝黃吉財主動攻擊等情，被告具有殺人之犯意，彰彰明甚。
（三）另本件依據當日報案時間為九十一年七月十二日下午五時五十六分，報案內容
      ：有二人在【互砍】，晚上八時所長李文達回報：本案係黃吉財與被告係鄰居
      ，因搭石棉瓦之故而發生口角，互相拿刀互砍，致雙方均受傷，送南門綜合醫
      院急救，於晚上七時許，黃吉財急救無效，醫生宣告死亡，目前被告仍於南門
      醫院急救中，有新竹市警察局受理各類案件紀錄表附卷足憑（本院九十一年度
      重訴字第一一號卷第七四頁）。且據證人即當時任職於新竹市警察局第三分局
      朝山派出所員警譚博敏於本院刑事庭九十一年十月二十八日訊問時到庭證稱：
      「當天我們接獲報案，何人報案我不清楚，說案發現場【有人持刀互砍】，當
      天是值班員警受理報案的，而當天報案時間是本所值班交接的時間。後來，我
      就隨同同事吳嘉賓到現場處理，到達現場後我們看見黃吉財倒在路旁邊，那條
      路是產業道路，他倒的地方是較接近四二０巷二０四弄一號旁邊，但離「一號
      」有一段距離。我到現場後，先通知救護車，將被害人送南門綜合醫院急救，
      而被告也滿身是血，稍後我就戒護他到南門醫院就醫，當時被告手上有血跡，
      但沒有扁鑽，神情恍惚。【被告說他與被害人互砍】，被告有說被害人是他弄
      傷的。在刑事組及所長到達現場前，我就已經把被告戒護到南門醫院就醫。」
      等語綦詳；證人即新竹市警察局第三分局朝山派出所員警吳嘉賓亦證述當日到
      現場細因勤指中心通知我們在現場【有人在互砍】等情屬實。另證人陳生吉於
      偵查中證稱：「被告與黃吉財二人抱在一起扭打，拿東西互刺，二人都是主動
      攻擊對方」（相驗卷第二０頁反面至第二一頁）；於本院刑事庭調查時證稱：
      「吵完後他們就徒手互毆，但黃在現場地下拿起一支鋁棒，約一、二公尺長，
      就往被告後腦杓打下去，打了二、三下，我馬上就把黃、林二人拉開，˙˙˙
      拉開後幾分鐘沒想到又聽到吵架聲，我回頭一看，就看見黃吉財倒在地上˙˙
      ˙」（本院九十一年度重訴字第一一號卷第四一頁反面）等語，堪認被告與被
      害人二人皆是處於主動攻擊之狀態。被告與被害人黃吉財初發生爭執時手無寸
      鐵，而被害人黃吉財隨手執起桌子下方鋁棒一支朝被告頭部敲下，雖堪認係被
      害人黃吉財方面先挑起爭鬥，惟友人陳生吉則在旁勸架已拉開二人，被告竟進
      入屋內取出扁鑽，嗣後黃吉財亦取出尖刀揮砍，而被告竟仍持扁鑽，基於殺意
      予以攻擊，致黃吉財死亡，自難認被告之行為，係屬正當防衛。
（四）綜上，原告主張被告有殺害被害人黃吉財之前揭事實，自堪認為真實。又被害
      人黃吉財受死亡之結果，係因被告故意之殺害行為所致，自有相當因果關係，
      參諸被告被訴殺人等刑事案件，經臺灣新竹地方法院檢察署檢察官以九十一年
      度偵字第四０四七號案件偵查起訴，本院九十一年重訴字第一一號、臺灣高等
      法院九十一年度上訴字第一五八三號、最高法院九十二年度台上字第五五七八
      號等刑事案件審理結果，亦認被告應負殺人罪責，判處其罪刑確定，有各該案
      卷可稽，被告否認有殺害被害人黃吉財之故意云云，無非諉責之詞，不足採信
      。原告等主張被告應負故意侵權行為責任，洵屬有據。
三、按因故意或過失，不法侵害他人之權利者，負損害賠償責任。不法侵害他人致死
    者，被害人之父、母、子、女及配偶，雖非財產上之損害，亦得請求賠償相當之
    金額。民法第一百八十四條前段、第一百九十四條分別定有明文。查原告甲○○
    為被害人黃吉財之妻、原告丙○○、丁○○、戊○○、己○○等人均為被害人之
    子女，有戶籍謄本可參，則被告不法侵害被害人黃吉財之生命既經認定，揆之上
    開規定，原告等請求被告賠償精神慰撫金，自屬有據。又查被告國中畢業，入監
    服刑前是擔任鐵工的工作，每天工資約二千元至二千三百元，每月收入約二、三
    萬元，惟入監服刑前四年並無工作，另曾因車禍受傷，與前妻離婚後尚有小孩須
    照顧，名下亦無財產等情，業據被告陳明在卷，復為原告所不爭。另原告甲○○
    是被害人之妻，其學歷為國小畢業，現在弘韋公司上班每月收入一萬九千元，名
    下無財產；原告丁○○係二專畢業，現在永昌證券公司上班，每月薪資二萬三千
    元，名下沒有財產；原告戊○○國中肄業，現在弘齊公司上班，每月收入二萬一
    千元，原告己○○為二專畢業，現在新竹三信上班，每月收入二萬九千元，原告
    戊○○、己○○兩人共有公寓一棟；原告丙○○為國中畢業，現在修車廠任職，
    每月收入二萬元，名下沒有財產等情，亦據原告陳述明確，且為被告所不爭執。
    其次，被害人黃吉財係三十九年八月三十日生，有除戶戶籍謄本可憑，於遇害之
    時將滿五十二歲，被告僅因細故與被害人發生口角，竟持自己打造之扁鑽刺殺被
    害人，導致被害人喪失寶貴之生命，其所為除致被害人死亡外，亦造成被害人家
    庭破碎。又原告甲○○為被害人之妻，其等係於六十二年五月十四日結婚，有戶
    籍謄本可考，是迄被害人遇害之日止，兩人結婚、相互照料已逾三十年，本可期
    待子女成家立業後，夫妻兩人共同攜手、互相扶持而安養晚年，惟因被告之侵害
    行為致原告甲○○竟於中年之際遭受喪夫之痛，其精神實自蒙受無可彌補之痛苦
    。原告丙○○、丁○○、戊○○、己○○於被害人死亡時，均已成年，其等受被
    害人之撫育而成年，且現均有正當職業，正當有能力反哺報答被害人劬勞養育之
　　恩時，被害人忽遭被告殺害，致原告等橫遭喪父之痛，從此失恃而無法承歡膝下
　　，人子之悲，莫此為甚，是其等精神上自感莫大痛苦，惟其等所受之痛苦，應較
　　原告甲○○中年喪夫之痛苦程度為輕。故而，本院斟酌上開被告殺害被害人之情
　　節及兩造之身分、地位、經濟狀況及原告精神上所受痛苦之程度等一切情狀，認
　　原告甲○○請求慰撫金一百萬元應屬適當，另原告丙○○、丁○○、戊○○、己○○各得請求之慰撫金以四十萬元為允當，至逾此部分，尚嫌過高，不應准許。
四、綜上所述，原告等本於侵權行為之損害賠償請求權，請求被告賠償原告甲○○一
    百萬元、原告丙○○、丁○○、戊○○、己○○各四十萬元，及各自起訴狀繕本
    送達被告之翌日即九十一年十月十七日起至清償日止，按年息百分之五計算之法
    定遲延利息，為有理由，應予准許。至逾此所為請求，即屬無據，應予駁回。
五、原告陳明願供擔保，聲請宣告假執行，經核原告勝訴部分，合於法律規定，爰酌
    定相當之擔保金額宣告之；至原告其餘假執行之聲請，因訴之駁回而失所依據，
    不予准許。
六、結論：本件原告之訴，為一部有理由，一部無理由，並依民事訴訟法第七十九條
    、第八十五條第一項前段、第三百九十條第二項，判決如主文。
中　　　華　　　民　　　國 　　九十三 　　年　 　二 　　月 　　二十 　　日
                                  臺灣新竹地方法院民事第一庭
~B法　　　官　謝永昌
右為正本係照原本作成。
如對本判決上訴，須於判決送達後廿日內向本院提出上訴狀。
~B法院書記官　蕭宛琴
中　　　華　　　民　　　國 　　九十三 　　年　 　二 　　月 　　二十 　　日
